臺灣臺南地方法院民事判決
109年度簡上字第129號
上  訴  人  侯秀鳳  
被 上 訴人  劉國棟  
訴訟代理人  藍慶道律師
上列當事人間請求拆屋還地事件，上訴人對於民國108年12月20
日本院臺南簡易庭第一審判決（107年度南簡字第1714號）提起
上訴，本院於民國110年1月13日言詞辯論終結，判決如下：
    主    文
上訴駁回。
第二審訴訟費用由上訴人負擔。 
    事實及理由
一、被上訴人主張：伊為臺南市○○區○○段0000地號土地（下稱系
    爭土地）之共有人，權利範圍45分之1，訴外人陳郁仁於不
    詳時間，未經全體共有人同意，在系爭土地上擅自興建如原
    判決附圖（下稱附圖）所示編號A部分、面積112.5平方公尺
    之建物（下稱A部分建物），由上訴人占有使用，上訴人並
    在上開建物兩側增建如附圖所示編號B1、B2部分、面積46.2
    1平方公尺之建物（下稱系爭B1、B2部分建物）。嗣因陳郁
    仁之債權人聲請對其財產為強制執行，經本院民事執行處以
    106年度司執字第29916號給付借款事件（下稱系爭執行事件
    ）受理，並於民國107年3月6日拍賣A部分建物，由原審被告
    王建勝拍定取得A部分建物之事實上處分權。惟上訴人無占
    用如B1、B2部分建物所示土地之合法權源，已侵害被上訴人
    及其他共有人之權益，爰依民法第767條第1項前段及第821
    條之規定，請求上訴人拆除系爭B1、B2部分建物，並將該部
    分土地返還被上訴人及其他全體共有人；及依民法第179條
    規定，請求上訴人給付相當於租金之不當得利。原審判命上
    訴人應將坐落系爭土地上如附圖編號B1、B2所示、面積46.2
    1平方公尺建物拆除，將系爭B1、B2部分建物所占用土地返
    還被上訴人及其他共有人，並命上訴人應自108年7月23日起
    至返還土地之日止，按月給付被上訴人6元，並無不當。答
    辯聲明：上訴駁回（原判決駁回被上訴人其餘請求部分，未
    據被上訴人聲明不服，不在本院審理範圍）。
二、上訴人則以：系爭土地前為伊配偶曾祖父陳助所有，現伊小
    叔陳郁茽仍有系爭土地之持分15分之1，A部分建物及系爭B1
    、B2部分建物則均為伊大伯陳郁仁所有，其就系爭B1、B2部
    分建物並非無權占有。陳郁仁因積欠債務，致系爭建物遭法
    拍，由王建勝取得A部分建物之所有權，該強制執行程序尚
    有重大疑義。系爭B1、B2部分建物由伊與伊配偶陳郁卿等一
    家人居住已30多年，水、電由陳郁卿申請，系爭土地之各共
    有人就上開情事，均無人提出異議；又伊與A部分建物及系
    爭B1、B2部分建物完全無關，伊會於上開建物遭查封當時，
    在場向法院執行人員表示Bl、B2部分建物為伊增建，係因受
    被上訴人委任之律師不當誘導上訴人簽名所致。原判決命伊
    應將系爭B1、B2部分建物拆除，將占用部分之土地返還被上
    訴人，並應給付不當得利，即有未洽。上訴聲明：㈠原判決
    不利於上訴人部分廢棄。㈡上開廢棄部分，被上訴人在第一
    審之訴及其假執行之聲請均駁回（原審判命王建勝應拆除A
    部分建物、返還該部分土地及給付不當得利部分，未據王建
    勝聲明不服，不在本院審理範圍）。
三、兩造不爭執事項為：
　㈠被上訴人為系爭土地之共有人，應有部分為45分之1。
　㈡如附圖所示編號A（面積112.5平方公尺）、Bl、B2（面積合
    計46.21平方公尺）建物坐落於系爭土地上，現由上訴人一
    家人居住占有使用中。
　㈢系爭土地107年度申報地價為每平方公尺1,447.2元。
四、得心證之理由：
　㈠被上訴人請求上訴人拆除系爭B1、B2部分建物，並將占用之
　　土地返還被上訴人及系爭土地全體共有人，為有理由：
    ⒈按所有人對於無權占有或侵奪其所有物者，得請求返還之
      。對於妨害其所有權者，得請求除去之。有妨害其所有權
      之虞者，得請求防止之；各共有人對於第三人，得就共有
      物之全部，為本於所有權之請求，但回復共有物之請求，
      僅得為共有人全體之利益為之，民法第767條第1項、第82
      1條分別定有明文。次按以無權占有為原因，請求返還土
      地者，占有人對土地所有權存在之事實無爭執，而僅以非
      無權占有為抗辯者，土地所有權人對其土地被無權占有之
      事實無舉證責任，占有人自應就其取得占有係有正當權源
      之事實證明之（最高法院85年度台上字笫1120號判決意旨
      參照）。
    ⒉經查，被上訴人為系爭土地共有人之一，權利範圍為45分
      之1，A部分建物及系爭B1、B2部分建物坐落於系爭土地上
      ，現由上訴人一家人居住占有使用中，為兩造所不爭執（
      不爭執事項㈠㈡）。上訴人雖否認系爭B1、B2部分建物為其
      所增建，惟上訴人在系爭執行事件於106年2月20日現場查
      封、勘測時，在場表示系爭B1、B2部分建物為其所出資興
      建等語；上訴人於110年1月13日亦到庭陳稱：伊居住於該
      建物已4、50年，B1建物原來用來養牛，B2建物原先拿來
      當放稻穀的倉庫，均為陳郁仁出資興建，1、20年前B1、B
      2建物壞掉，伊拿錢出來整修，B1建物屋頂、牆壁、窗戶
      都壞掉，當時有換了屋頂，整理一下當廚房及廁所使用，
      B2建物則是換成鐵皮屋，當客廳使用，沒有人出來主張說
      系爭B1、B2部分建物是他們的，所以在執行時才會說是伊
      興建的等語（本院卷第203-204頁）。依上訴人上開所述
      ，堪認系爭B1、B2部分建物確為上訴人所增建。
    ⒊至上訴人辯稱伊小叔陳郁茽亦為系爭土地之共有人之一，
      陳郁茽有同意伊等使用云云；惟核縱使陳郁茽為系爭土地
      之共有人，亦無權在未經全體共有人同意下，單獨占有系
      爭土地，因此，要難認上訴人所搭建之系爭B1、B2部分建
      物具有占有系爭土地之正當權源。此外，上訴人復未提出
      何證據證明系爭B1、B2部分建物對系爭土地有何合法之使
      用權源，自構成無權占有。
  　⒋依上所述，被上訴人本於民法第767條第1項、第821條之規
      定，請求上訴人拆除系爭B1、B2部分建物，將占有之土地
      返還予被上訴人及系爭土地全體共有人，即屬有據。
　㈡被上訴人請求上訴人給付相當於租金之不當得利，以及依系
    爭土地申報地價5％計算給付相當於租金之不當得利，核為適
    當：
  　⒈按無法律上之原因而受利益，致他人受損害者，應返還其
      利益，民法第179條前段定有明文。又無權占用他人土地
      ，可能獲得相當於租金之利益為社會通常之觀念（最高法
      院61年台上字第1695號判決意旨參照）。
    ⒉查系爭B1、B2部分建物無權占用系爭土地共46.21平方公尺
      ，業如前述，是被上訴人主張其受有相當於租金之損害，
      請求上訴人依不當得利之法律關係，返還占有使用系爭土
      地所受相當於租金之利益，依前揭規定及說明，即屬有據
      。
　  ⒊次按城市地方房屋之租金，以不超過土地及其建築物申報
      總價額年息10％為限，且所謂土地價額係指法定地價而言
      ，即土地所有權人依土地法所申報之地價，此觀土地法第
      97條第1項、第148條、土地法施行法第25條規定自明。又
      基地租金之數額，除以基地申報地價為基礎外，尚須斟酌
      基地之位置，工商業繁榮之程度，承租人利用基地之經濟
      價值及所受利益等項，並與鄰地租金相比較，以為決定，
      並非必達申報總地價年息10％最高額（最高法院68年台上
      字第3071號判決意旨參照）。
　  ⒋經查，系爭土地鄰近城西街二段，為人口聚集區，交通尚
      稱便利，距離正統鹿耳門聖母廟之繁榮區域車程僅5分鐘
      等情，有原審勘驗筆錄及現場圖可稽（原審卷第53-64頁
      ）。本院審酌系爭土地周遭環境、生活機能、交通狀況、
      繁榮程度等一切情況，認被上訴人得請求上訴人返還相當
      於租金之不當得利，以系爭土地申報地價年息5％計算，應
      屬相當。
    ⒌系爭土地107年度申報地價為每平方公尺1,447.2元，為兩
      造所不爭執（不爭執事項㈢），據此計算後，被上訴人得
      請求上訴人給付相當於租金之不當得利部分，為每月6元
      【計算式：46.21平方公尺×1,447.2元/平方公尺×5%×1/45
      ÷12月＝6元，元以下四捨五入】。
五、綜上所述，上訴人所有系爭B1、B2部分建物占用系爭土地，
    並無正當權源，被上訴人為系爭土地之共有人，其依民法第
    767條第1項、第821條、第179條規定，請求上訴人拆除系爭
    B1、B2部分建物，並將占用之土地返還被上訴人及其餘共有
    人，並請求上訴人自追加狀繕本送達翌日即108年7月23日起
    至返還系爭土地之日止，按月給付被上訴人6元，為有理由
    ，應予准許。原判決命上訴人應拆除系爭B1、B2部分建物、
    返還占用土地、給付不當得利，並分別依聲請及職權准免假
    執行之宣告，於法並無不合。上訴意旨指摘原判決此部分不
    當，求予廢棄改判，為無理由，應予駁回。
六、本件為判決基礎之事證已臻明確，兩造其餘之攻擊防禦方法
    及訴訟資料，經本院斟酌後，認均與判決結果不生影響，爰
    不一一論駁，併此敘明。
七、據上論結，本件上訴為無理由，依民事訴訟法第436條之1第
    3項、第449條第1項、第78條，判決如主文。 
中　　華　　民　　國　　110 　年　　2 　　月　　3 　　日
                    民事第五庭  審判長法  官  劉秀君
                                      法  官  陳尹捷
                                      法  官  張家瑛
以上正本係照原本作成。
本判決不得上訴。 
中　　華　　民　　國　　110 　年　　2 　　月　　3 　　日
                                      書記官  陳雅婷